ACORDAO-COMPLETO-2530143

ACÓRDÃO 1371/2022 ATA 8/2022 - SEGUNDA CÂMARA

VISTOS, relatados e discutidos estes autos de pedido de reexame interposto pela Sra. Hercilia Akemi Morino (XXX.646.758-XX) , servidora aposentada do Tribunal Regional do Trabalho da 2ª Região (SP) , em face do Acórdão 10983/2021-TCU-Segunda Câmara, que considerou ilegal o ato de aposentadoria da interessada, negando-lhe o registro, 
ACORDAM os Ministros do Tribunal de Contas da União, reunidos em Sessão da Segunda Câmara, ante as razões expostas pelo Relator, em: 
9.1. com fundamento no art. 48 da Lei nº 8.443/1992 e nos arts. 285, caput, e 286, parágrafo único do RI/TCU, conhecer do pedido de reexame interposto por Hercilia Akemi Morino (XXX.646.758-XX) , para, no mérito, dar-lhe provimento parcial e tornar sem efeito os subitens 9.2.1, 9.2.2 e 9.2.3 do Acórdão 10983/2021-TCU-Segunda Câmara, mantida a ilegalidade do ato e a negativa de registro, conforme o item 9.1 da mesma decisão; 
9.2. dar ciência ao Tribunal Regional do Trabalho da 2ª Região (SP) de que a servidora aposentada é beneficiária de decisão judicial transitada em julgado nos autos da ação nº 2004.34.00.048565-0 ajuizada junto à 7ª Vara Federal da Seção Judiciária de São Paulo, o que lhe assegura a manutenção da parcela de "quintos", observada a modulação de efeitos fixada pelo Supremo Tribunal Federal no RE 638.115, de modo a manter a referida parcela indene de absorção por reajustes/reestruturações ulteriores; 
9.3. dar conhecimento deste acórdão, encaminhando a respectiva cópia, à Recorrente e ao Tribunal Regional do Trabalho da 2ª Região (SP) , informando-os de que a presente deliberação, acompanhada do Relatório e do Voto que a fundamenta, está disponível para a consulta no endereço virtual https://www.tcu.gov.br/acordaos.

Pedido de reexame interpostopedido de reexame (peças 14-21) interposto pela Sra. Hercília Akemi Morino, ex-servidora do TRT/2ª Região, por meio do qual se insurge contra o Acórdão 10983/2021TCU2ª Câmara (peça 8), que teve como relator o Excelentíssimo Senhor Ministro Aroldo Cedraz.

Segunda Câmara

Tribunal Regional do Trabalho da 2ª Região/SP.

3. Interessados/Responsáveis/Recorrentes:
3.1. Recorrente: Hercilia Akemi Morino (XXX.646.758-XX).
3.1. Interessado: Hercilia Akemi Morino (XXX.646.758-XX).

13.1. Ministros presentes: Bruno Dantas (Presidente), Augusto Nardes, Aroldo Cedraz e Antonio Anastasia (Relator).
13.2. Ministros-Substitutos presentes: Marcos Bemquerer Costa e André Luís de Carvalho.

ANTONIO ANASTASIA

Ministro Aroldo Cedraz.

Trata-se de pedido de reexame interposto pela Sra. Hercília Akemi Morino, servidora aposentada do TRT/2ª Região (SP) , por meio do qual se insurge contra o Acórdão 10983/2021-TCU-Segunda Câmara (peça 8) , relator o Ministro Aroldo Cedraz.
2.	Transcrevo a seguir, com ajustes de forma, nos termos do art. 1º, § 3º, inciso I, da Lei nº 8.443/92, a instrução lavrada no âmbito da Secretaria de Recursos (peça 33) , cuja proposta de encaminhamento foi endossada pela direção da unidade (peça 34) e acompanhada pelo Ministério Público junto ao TCU, na pessoa da Procuradora-Geral Cristina Machado da Costa e Silva (peça 35) .
"INTRODUÇÃO 
1.	Trata-se de pedido de reexame (peças 14-21) interposto pela Sra. Hercília Akemi Morino, ex-servidora do TRT/2ª Região, por meio do qual se insurge contra o Acórdão 10983/2021-TCU-Segunda Câmara (peça 8) , que teve como relator o Excelentíssimo Senhor Ministro Aroldo Cedraz. 
1.1 	A deliberação recorrida apresenta o seguinte teor: 
VISTOS, relatados e discutidos estes autos de concessão de aposentadoria de Hercília Akemi Morino (XXX.646.758-XX) , vinculada ao Tribunal Regional do Trabalho da 2ª Região/SP, submetido, para fins de registro, à apreciação do Tribunal de Contas da União; 
ACORDAM os Ministros do Tribunal de Contas da União, reunidos em Sessão da Segunda Câmara, diante das razões expostas pelo Relator, com fundamento nos arts. 71, inciso III, da Constituição Federal; 1º, inciso V, e 39, inciso II, da Lei 8.443/1992; 260, § 1º, do Regimento Interno/TCU, c/c o art. 19, inciso II, da IN TCU 78/2018, em: 
9.1.	considerar ilegal o presente ato de concessão de aposentadoria, negando-lhe o respectivo registro; 
9.2.	determinar ao Tribunal Regional do Trabalho da 2ª Região/SP que: 
9.2.1. promova, no prazo de 30 (trinta) dias, o destaque das parcelas de quintos incorporadas com amparo em funções comissionadas exercidas entre 8/4/1998 e 4/9/2001, a fim de que sobre elas incida a modulação determinada pelo STF no RE 638.115/CE no sentido da absorção integral de tais parcelas por reajustes futuros, uma vez que sua incorporação não está amparada por decisão judicial transitada em julgado; 
9.2.2. emita novo ato de concessão de aposentadoria, no prazo de 30 (trinta) dias, e submeta-o ao Tribunal, contemplando o destaque das parcelas incorporadas com amparo em funções comissionadas exercidas entre 8/4/1998 e 4/9/2001; 
9.2.3. dê ciência, no prazo de 15 (quinze) dias, do inteiro teor desta deliberação à interessada, alertando-a de que o efeito suspensivo proveniente da interposição de eventual recurso perante o TCU não a exime da devolução dos valores percebidos indevidamente após a respectiva notificação, caso o recurso não seja provido; 
9.2.4. envie a este Tribunal, no prazo de 30 (trinta) dias, documentos comprobatórios da ciência da interessada do julgamento deste Tribunal. (grifos acrescidos) . 
HISTÓRICO  
2. Conforme consta do ato de peça 3, a recorrente ocupou função comissionada posteriormente ao advento da Lei 9.624/1998, cuja correspondente parcela de quintos foi incorporada aos seus proventos, razão por que foi determinado ao órgão de origem que procedesse à adequação da aludida parcela conforme modulado pelo Supremo Tribunal Federal no âmbito do RE 638.115.  
ADMISSIBILIDADE 
3. Reitera-se o exame de admissibilidade efetuado pelo Sar/Serur (peça 22) , ratificado pelo Ministro-Relator Raimundo Carreiro (peça 26) , que concluiu pelo conhecimento do pedido de reexame, com fundamento no artigo 48 da Lei 8.443/1992, c/c os artigos 285 e 286, parágrafo único, do RI/TCU, suspendendo-se os efeitos dos subitens 9.1, 9.2, 9.2.1 e 9.2.2 do Acórdão 10983/2021-TCU-Segunda Câmara. 
EXAME DE MÉRITO 
4.              Delimitação 
4.1 Constitui objeto do presente recurso definir se o Acórdão 10983/2021-TCU-Segunda Câmara afrontou o julgamento do RE 638.115/CE. 
5. Do direito à incorporação de quintos decorrente do exercício de função comissionada e/ou cargo em comissão, no período entre 8/4/1998 a 4/9/2001 (RE 638.115/CE) 
5.1. A recorrente aduz que é beneficiária de decisão judicial transitada em julgado, que lhe assegura a incorporação de quintos decorrente do exercício de função comissionada e/ou cargo em comissão, no período entre 8/4/1998 a 4/9/2001, com base nos seguintes argumentos: 
5.2. A recorrente foi beneficiada por ação coletiva transitada em julgado em 1º/8/2006, ou seja, antes da prolação do RE 638.115/CE, movida pela Associação Nacional dos Servidores da Justiça do Trabalho (Anajustra) de nº 2004.34.00.048565-0. 
Análise 
5.3 Convém, de pronto, transcrever excerto do voto condutor do Acórdão recorrido, que trata da irregularidade em relação aos quintos: 
3.	Em resumo, a Secretaria de Fiscalização de Integridade de Atos e Pagamentos de Pessoal e de Benefícios Sociais (Sefip) concluiu, em tom uníssono, pela ilegalidade do ato, por ser indevida a concessão da vantagem de quintos em razão do exercício de funções comissionadas após o advento da Lei 9.624/1998, nos termos da decisão proferida pelo STF no âmbito do RE 638.115/CE, conforme detalhamento constante do anexo II da instrução transcrita no Relatório precedente. 
4.	Ressalto que, ao tomar essa decisão, a corte suprema modulou os seus efeitos para permitir a continuidade do pagamento dos quintos incorporados no período de 8/4/1998 a 4/9/2001. Decidiu, outrossim, que as parcelas amparadas com base em decisão judicial não transitada em julgado ou em decisão administrativa, como o caso ora em análise, deverão ser objeto de absorção por quaisquer reajustes futuros, nos seguintes termos: 
"O Tribunal, por maioria, acolheu parcialmente os embargos de declaração, com efeitos infringentes, para reconhecer indevida a cessação imediata do pagamento dos quintos quando fundado em decisão judicial transitada em julgado [...]. No ponto relativo ao recebimento dos quintos em virtude de decisões administrativas, o Tribunal, em razão de voto médio, rejeitou os embargos e, reconhecendo a ilegitimidade do pagamento dos quintos, modulou os efeitos da decisão de modo que aqueles que continuam recebendo até a presente data em razão de decisão administrativa tenham o pagamento mantido até sua absorção integral por quaisquer reajustes futuros concedidos aos servidores. [...] Por fim, o Tribunal, por maioria, também modulou os efeitos da decisão de mérito do recurso, de modo a garantir que aqueles que continuam recebendo os quintos até a presente data por força de decisão judicial sem trânsito em julgado tenham o pagamento mantido até sua absorção integral por quaisquer reajustes futuros concedidos aos servidores [...]" 
5.	Por considerar suficiente a análise realizada pela Sefip, com anuência do Parquet, registro minha concordância integral com a proposta alvitrada pela unidade, razão pela qual incorporo os argumentos trazidos e seus respectivos fundamentos, transcritos no Relatório precedente, às minhas razões de decidir. 
6.	Assim, em conformidade com o art. 262 do Regimento Interno/TCU, impende determinar ao órgão de origem que promova o destaque das parcelas de quintos referentes ao período citado, de forma a serem a serem absorvidas por quaisquer reajustes futuros, consoante decidido pelo STF no RE 638.115/CE. 
5.4.	Ocorre que a recorrente alega haver decisão judicial transitada em julgado favorável à incorporação dos quintos no período entre 8/4/1998 a 4/9/2001. Caso comprovado o trânsito em julgado, bem como ser a recorrente beneficiária da decisão, caberá ao órgão de origem observar a modulação de efeitos fixada pelo Supremo Tribunal Federal no RE 638.115, de modo a manter a parcela de quintos incorporados no referido período. 
5.5.	Registra-se, por oportuno, que ainda que comprovado o trânsito em julgado, isto por si só não possui o condão de alterar o julgamento pela ilegalidade do ato, pois que o e. STF deixou assente que a incorporação de quintos no período de 8/4/1998 até 4/9/2001 ofende o princípio da legalidade, nos termos da tese firmada em sede de repercussão geral, Tema 395. Ademais, o provimento judicial somente impede a suspensão dos pagamentos das parcelas indevidas (Acórdão 3842/2020-TCU-Primeira Câmara) . 
CONCLUSÃO 
6.	Da análise de mérito, conclui-se que, relativamente à parcela "quintos" incorporada no período de 8/4/1998 até 4/9/2001, caso a interessada comprove, perante o órgão de origem, ser beneficiária de decisão judicial transitada em julgado, poderá ser mantida a continuidade dos pagamentos imune à absorção por reajustes futuros, consoante modulação de efeitos fixada pelo Supremo Tribunal Federal no RE 638.115. 
6.1. 	Por conseguinte, deve-se negar provimento ao presente recurso. 
PROPOSTA DE ENCAMINHAMENTO 
7. Ante o exposto, submetem-se os autos à consideração superior, propondo-se, com fundamento no art. 48 da Lei 8.443/1992: 
a)	conhecer do recurso e, no mérito, negar-lhe provimento, sem embargo de dar ciência ao órgão de origem que, caso comprovado ser a recorrente beneficiária de decisão judicial transitada em julgado, que lhe assegure a incorporação de quintos no período entre 8/4/1998 e 4/9/2001, observe a modulação de efeitos fixada pelo Supremo Tribunal Federal no RE 638.115, de modo a manter a incorporação imune a absorção por reajustes futuros; 
b)	informar a recorrente e demais interessados do acórdão a ser proferido, destacando que o relatório e o voto que o fundamentam podem ser acessados por meio do endereço eletrônico www.tcu.gov.br/acordaos". 
É o relatório.

não há

Procuradora-Geral Cristina Machado da Costa e Silva.

APOSENTADORIA. INCORPORAÇÃO INDEVIDA DA PARCELA DE "QUINTOS" APÓS A EDIÇÃO DA LEI 9.624/1998. SUPERVENIÊNCIA DA MODULAÇÃO DE EFEITOS NA DECISÃO PROFERIDA NO RE 638.115/CE. ILEGALIDADE. NEGATIVA DE REGISTRO. PEDIDO DE REEXAME. EXISTÊNCIA DE DECISÃO JUDICIAL TRANSITADA EM JULGADO QUE BENEFICIA A INTERESSADA. MANUTENÇÃO DOS PAGAMENTOS. MANUTENÇÃO DA IRREGULARIDADE E DA NEGATIVA DE REGISTRO. PROVIMENTO PARCIAL.

APOSENTADORIA (APOS)

Secretaria de Recursos (Serur); Secretaria de Fiscalização de Integridade de Atos e Pagamentos de Pessoal e de Benefícios Sociais (Sefip).

Inicialmente, registro que atuo nestes autos em sucessão ao Ministro Raimundo Carreiro (art. 153 do RI/TCU) , sorteado na forma do inciso I do art. 154 do RI/TCU e arts. 21 e 22 da Resolução TCU nº 175/2005 (peça 24) .
2.	Em análise pedido de reexame interposto pela Sra. Hercília Akemi Morino, servidora aposentada do TRT/2ª Região (SP) , por meio do qual se insurge contra o Acórdão 10983/2021-TCU-Segunda Câmara (peça 8) , relator o Ministro Aroldo Cedraz, que considerou ilegal a concessão de aposentadoria da interessada, em razão da indevida incorporação da parcela de "quintos", sem a sua transformação em parcela compensatória a ser absorvida por reajustes ulteriores, nos termos da jurisprudência firmada pelo Supremo Tribunal Federal e incorporada por esta Corte de Contas.
3.	Presentes os requisitos de admissibilidade previstos no art. 48 da Lei 8.443/1992, cumpre conhecer do recurso, em ratificação ao despacho proferido pelo Ministro Raimundo Carreiro à peça 26.
4.	No apelo recursal, a servidora argumenta ser beneficiária de título judicial transitado em julgado que reconhece o direito à incorporação dos quintos/décimos decorrentes do exercício de função comissionada e/ou cargo em comissão, no período entre 8/4/1998 a 4/9/2001 (RE 638.115/CE) , em processo movido pela Associação Nacional dos Servidores da Justiça do Trabalho (Anajustra) .
5.	A Secretaria de Recursos, conforme a instrução transcrita no relatório precedente, manifesta-se pela rejeição dos argumentos deduzidos e pela negativa de provimento do pedido de reexame, para manter os termos do acórdão vergastado e dar ciência ao órgão de origem para que, caso comprovado ser a recorrente beneficiária de decisão judicial transitada em julgado, que lhe assegure a incorporação de quintos no período entre 8/4/1998 e 4/9/2001, imune à absorção por reajustes futuros, mantido, entretanto, o julgamento pela irregularidade do ato e a negativa de registro.
6.	Divirjo parcialmente do pronunciamento da Serur, que contou com a anuência do representante do Parquet especializado, no tocante ao encaminhamento proposto.
7.	É sabido que o Supremo Tribunal Federal (STF) , por ocasião do julgamento do Recurso Extraordinário 638.115 (Relator Ministro Gilmar Mendes) , fixou tese de repercussão geral no sentido da antijuridicidade da incorporação de quintos (Tema 395) , posteriormente convertidos em Vantagem Pessoal Nominalmente Identificada/VPNI pelo art. 62-A da Lei 8.112/1990, em razão do exercício de função comissionada no período posterior a 8/4/1998, com a fixação da seguinte tese: 
"Ofende o princípio da legalidade a decisão que concede a incorporação de quintos pelo exercício de função comissionada no período de 8/4/1998 até 4/9/2001, ante a carência de fundamento legal."
8.	Ato contínuo, nos autos do referido recurso extraordinário, o Supremo rejeitou em 29/6/2020, os derradeiros embargos opostos contra o acórdão do Plenário daquele Tribunal, em decisão de 18/12/2019, o que motivou o trânsito em julgado da decisão em 17/9/2020, com a seguinte modulação de efeitos:
	i) com relação às verbas de quintos incorporadas por força de decisão judicial transitada em julgado, há impedimento para sustação dos pagamentos, ainda que realizados no período compreendido entre 8/4/1998 e a edição da Medidas Provisória MP 2.225-48/2001;
	ii) nos casos das verbas pagas durante o referido interstício em razão de decisão judicial não transitada em julgado e por decisão administrativa - caso dos presentes autos - o pagamento das parcelas deve ser mantido ("parcela compensatória") até a sua absorção integral por eventuais reajustes futuros concedidos aos servidores.
9.	O TCU incorporou o entendimento consolidado pela Corte Suprema, dentre outros, por meio dos Acórdão 11565/2020-TCU-Segunda Câmara, de minha relatoria, 3.243/2020-TCU-Plenário, rel. Min. Walton Alencar e 3.226/2020-TCU-Plenário, rel. Min. Benjamin Zymler.
10.	Propõe a Serur que somente caso a interessada comprove ser beneficiária de decisão judicial transitada em julgado deverá o Órgão pagador assegurar a incorporação de quintos no período entre 8/4/1998 e 4/9/2001, sem absorção por reajustes futuros. Entendo, de modo diverso, que referida decisão judicial já foi prolatada e transitada em julgado, em benefício da interessada. 
11. 	Consta à peça 15 dos autos, Declaração da Associação Nacional dos Servidores da Justiça do Trabalho (Anajustra Federal) , de que a Sra. Hercília Akemi Morino é filiada à entidade sindical e que foi beneficiada por decisão proferida em ação coletiva movida pelo sindicato, visando a incorporação e pagamento do retroativo dos Quintos/Décimos/VPNI decorrente do exercício de funções comissionadas entre a edição da Lei nº 9.624/98 e a publicação da MP nº 2.225-45/2001 (Processo nº 2004.34.00.048565-0) , figurando como parte no processo de cumprimento de sentença nº 0041496-82.2007.4.01.3400 (peça 17) .
12.	Desse modo, a servidora aposentada é beneficiária como substituída processual da entidade sindical na referida ação judicial - inclusive com autorização expressa à peça 17-, ação essa transitada em julgado em 8/8/2006, conforme pronunciamento do TRF 1ª Região à peça 19, nos autos da Remessa ExOfficio nº 2004.34.00.048565-0/DF e que reconheceu o direito pleiteado pelos autores, com base inclusive em jurisprudência então vigente do Tribunal de Contas da União, além da Certidão de Trânsito em Julgado à peça 20, verbis:  
"1. Cuida-se, na espécie, de pedido de incorporação de quintos remuneratórios decorrentes do exercício de função comissionada e cargo em comissão em favor dos substituídos da Associação Nacional dos Servidores da Justiça do Trabalho - ANAJUSTRA.
 2. Ocorre que, ainda pendente de apreciação judicial a questão proposta, o Tribunal de Contas da União, ancorado em precedentes oriundos do STJ, CJF e TST, reexaminou os Acórdãos 731/2003 e 732/2003, ambos de sua lavra, passando a considerar devida a referida incorporação, até 04.09.2001, ocasião em que a parcela em testilha foi transformada em VPNI - vantagem pessoal nominalmente identificada.
3. A diretriz traçada pela Corte de Contas, que há de ser observada pela União, implica em reconhecimento administrativo do pedido formulado, razão pela qual o feito deve ser extinto com base no art. 269, Il, do CPC. (Peça 19) 
**
Certidão
REO 2004.34.00.048565-0 / DF Certifico que o v. Acórdão de fls. 5114 transitou em julgado em 01 de agosto de 2006.
Certifico ainda que, por força da PORTARIA/PRESI nº 600-334, os prazos processuais em favor do INSTITUTO NACIONAL DO SEGURO SOCIAL - INSS e da União UNIÃO FEDERAL foram suspensos por trinta dias a partir de 08 de Junho de 2006.
Coordenadoria da Segunda Turma, 08 de agosto de 2006 (Peça 20) .
13.	Por essa razão, entendo estar albergado por decisão judicial definitiva o direito da Sra. Hercília Akemi Morino à percepção da verba de "quintos" em sua integralidade, sem absorção por reajustes futuros, nos termos da modulação estabelecida pelo STF no RE 638.115,  sem que isso, implique, entretanto, em modificação do julgamento de mérito do TCU pela ilegalidade do ato e pela negativa de seu registro, nos termos da já mencionada Tese de Repercussão Geral 395, julgada pelo STF.
14.	Com essas diretivas em mente, entendo que o presente pedido de reexame deva ser conhecido para, no mérito, receber provimento parcial, de forma a tornar sem efeitos os subitens 9.2.1, 9.2.2 e 9.2.3 do Acórdão recorrido e estabelecer que a parcela impugnada permaneça indene de absorção por reajustes/reestruturações posteriores.
15.	Do exposto, VOTO por que seja aprovado o Acórdão que ora submeto a este Colegiado.
TCU, Sala das Sessões Ministro Luciano Brandão Alves de Souza, em 29 de março de 2021.
ANTONIO ANASTASIA 
Relator
ANTONIO ANASTASIA 
Relator